【裁判字號】    94,訴,4102
【裁判日期】    951025
【裁判案由】    返還不當得利
【裁判全文】
臺灣臺北地方法院民事判決              94年度訴字第4102號
    原      告  戊○○
    被      告  乙○○
                丙○○
                丁○○
                華南期貨經紀股份有限公司
    法定代理人  甲○○
    上兩人共同
    訴訟代理人  施盈志律師
上列當事人間請求返還不當得利事件，本院於民國九十五年九月
八日言詞辯論終結，判決如下：
    主  文
原告之訴駁回。
訴訟費用由原告負擔。
    事實及理由
壹、程序問題：
一、原告起訴主張：「被告乙○○、丁○○、丙○○、華南永昌
    期貨應將違法所得之期貨交易佣金手續費，新台幣（下同）
    九十萬元返還予原告戊○○，及自民國八十九年十二月三十
    一日起至清償日止按年利率百分之五計算之利息。」。嗣於
    九十五年三月二十四日具狀變更聲明為：「被告乙○○、丁○○、丙○○、華南永昌期貨應將違法所得之期貨交易佣金
    手續費，八十三萬八千三百四十元返還予原告戊○○，及自
    八十九年起至清償日止，按年息百分之五計算之利息。」。
    核原告所為雖為訴之變更追加，惟被告無異議而為本案之言
    詞辯論，依民事訴訟法第二百五十五條第二項規定，視為同
    意原告上開訴之變更追加。
二、本件被告乙○○、丙○○經合法通知而未於言詞辯論期日到
    場，核無民事訴訟法第三百八十六條各款之情形，應依原告
    之聲請，由其一造辯論判決。
貳、原告起訴主張：緣原告戊○○為被告華南期貨經紀股份有限
    公司（下稱華南期貨公司）前身即永昌期貨客戶（交易帳號
    ００一二八０—六）。被告乙○○為永昌期貨業務經理，為
    原告辦理期貨交易業務，被告乙○○擔任原告營業員之初，
    向原告吹噓期貨操作的獲利能力，並要求使其在帳戶內操作
    日本期貨，原告遂與其約定每次交易一定要事先告知，並於
    交易完成後通報損益。嗣後原告發現被告乙○○並未依約通
    報，隱瞞虧損，故要求被告乙○○不可再操作，原告並因此
    停止在永昌期貨交易。又八十九年五月間，被告乙○○又以
    公司對新開戶客戶交易手續費五折之優惠，遊說原告由父親
    即訴外人陳和益開立新戶以節省交易費用。卻違法將訴外人
    陳和益之開戶書調包偽造，並將出金帳戶改為被告乙○○之
    人頭張上聰帳戶，意圖侵占原告匯入之保證金四十八萬元。
    嗣被告乙○○發現期貨法規新規定，保證金無法匯出至與開
    戶人不同之銀行帳戶，為防事跡敗露，遂將訴外人陳和益戶
    內資金賠光。再者，被告乙○○並無期貨營業員執照，其所
    為之每筆交易皆違法，依法不得領取交易佣金，而永昌期貨
    安排被告丙○○、丁○○任被告乙○○人頭代為接單交易，
    藉以賺取佣金均為違法，其所收取之每筆手續費均為不當得
    利，爰依民法第一百七十九條請求被告返還不當得利手續費
    日幣二百五十五萬零五百二十元（約新台幣七十六萬五千一
    百五十六元）及美金二千二百八十七元（約新台幣七萬三千
    一百八十四元），合計約八十三萬八千三百四十元等語，並
    聲明：「被告乙○○、丁○○、丙○○、華南永昌期貨應將
    違法所得之期貨交易佣金手續費，八十三萬八千三百四十元
    返還予原告戊○○，及自八十九年起至清償日止，按年息百
    分之五計算之利息。」。
參、被告方面：
一、被告乙○○、丙○○未於言詞辯論期日到場，亦未提出書狀
    作何聲明或陳述。
二、被告華南期貨經紀股份有限公司、丁○○則以：
（一）不當得利並無所謂連帶債務，原告未指明何一被告不當得
      利之金額如何，逕要求全部被告返還不當得利，與民法第
      一百七十九條規定不符，其訴之聲明於法律上顯無理由。
      又原告起訴主張被告不當得利係收受佣金、手續費，惟對
      於被告華南期貨公司而言，只要期貨成交即會有佣金、手
      續費等，今原告與其期貨交易之第三人之期貨交易存在且
      有效，是以，被告取得佣金、手續費即有法律上之原因，
      並無不當得利可言。再者，對於被告郭錦輝等期貨交易之
      營業人員而言，除了被告乙○○私下與原告有代為操作等
      委任關係外，營業人員本與原告間，並無直接之法律關係
      存在。詳言之，被告郭錦輝等營業人員之佣金收入，係基
      於渠等與被告華南期貨公司之勞動或委任契約，並非基於
      原告之期貨交易，原告之期貨交易情況如何，充其量只是
      被告華南期貨公司據以核計被告郭錦輝等期貨營業人員之
      佣金數額而已，並非即謂被告郭錦輝等期貨營業人員之佣
      金收入係來自於原告之交易行為。故原告請求營業人員返
      還佣金之不當得利，法律上顯無理由。
（二）依卷附臺灣高等法院九十三年上訴字第五五三號刑事判決
      第十六頁以下所載可知無論是原告戊○○之帳戶或是陳和
      益之帳戶，俱是原告戊○○授權被告乙○○所為之交易，
      是以，原告戊○○帳戶及陳和益帳戶之交易，俱係被告乙○○有權代理下之交易，或至少為表見代理下之交易，被
      告華南期貨經紀公司收取佣金、手續費，非無法律上之原
      因。且原告戊○○於八十九年三月前，俱有核對其帳戶之
      交易紀錄，嗣後，其於八十九年七月七日註銷其帳戶前，
      亦應再次核對其交易紀錄，惟註銷帳戶當時，原告戊○○
      俱對其帳戶之交易紀錄無異議，反而遲至今日始有異議，
      顯違一般經驗法則，由此可推知，原告戊○○帳戶之全部
      交易，均係由伊自行或授權被告乙○○所為之交易。又原
      告於九十四年一月十九日期貨交易所派員調查時，即表示
      確有委託被告乙○○從事期貨交易，亦有委託被告乙○○
      在訴外人陳和益帳戶操作期貨。
（三）被告郭錦輝並非本件交易之營業員，故並未取得一分一毫
      之佣金，至於被告華南期貨公司係依規定於每一筆成功之
      交易中，取得佣金，除非原告撤銷其於期貨市易之買賣交
      易，否則即難謂被告華南期貨公司取得佣金係無法律上之
      原因。
（四）縱被告乙○○未經授權使用訴外人陳和益之期貨帳戶，並
      有不當得利，惟受損害者係訴外人陳和益，是就訴外人陳
      和益帳戶之任何爭執，有無損害俱與原告無關等語，資為
      抗辯，並請求駁回原告之訴及其假執行之聲請；如不利於
      被告判決時，被告願供擔保，請准免為假執行。
肆、得心證之理由：按當事人主張有利於己之事實者，就其事實
    有舉證之責任，民事訴訟法第二百七十七條前段定有明文；
    又前開所謂舉證係指就爭訟事實提出足供法院對其所主張者
    為有利認定之證據而言；且民事訴訟法如係由原告主張權利
    者，應先由原告負舉證之責，若原告先不能舉證，以證實自
    己主張之事實為真實，則被告就其抗辯之事實，即令不能舉
    證，或其所舉證尚有瑕疵，亦應駁回原告之請求，此為舉證
    責任分擔之原則（最高法院十七年上字第九一七號判例參照
    ）；查本件原告起訴主張被告應將違法期貨交易之佣金、手
    續費共八十三萬八千三百四十元返還予原告云云；並提出行
    政院金融監督管理委員會書函、訴外人陳和益之開戶申請書
    、自製被告違法期貨交易所得一欄表等資料為證，惟按上開
    資料，除訴外人陳和益之開戶申請書與原告是否受有損害並
    無何因果關係外，即從原告提出自製之被告違法期貨交易所
    得一欄表，亦無從窺知原告所指涉被告違法期貨交易獲取之
    佣金、手續費，究竟每筆具體交易之金額、日期、收取佣金
    、手續費之比率為何？又本院經命被告華南期貨公司提出原
    告自八十七年十月起至八十九年六月止之期貨交易對帳單供
    原告辨識，惟原告亦未具體舉證何筆期貨交易為被告以何種
    違法行為獲取之非法佣金、手續費，其間之因果關係為何？
    再者，原告所提出行政院金融監督管理委員會書函，雖可證
    明被告乙○○不具期貨交易業務員資格而執行業務，及被告
    華南期貨公司利用其他業務員名義接受客戶委託買賣及執行
    開戶作業，違反期貨交易法，故行政院金融監督管理委員會
    命令被告華南期貨公司解除被告乙○○職務，並停止被告丁○○、丙○○業務三個月，被告華南期貨公司並遭罰鍰三十
    六萬元之事實；惟查，原告於告訴被告乙○○涉嫌偽造文書
    、侵占等案件中，業經台灣高等法院於九十三年度上訴字第
    五五三號判決中認定：「‧‧，告訴人戊○○（即原告）對
    於是否曾授權被告乙○○於陳和益之期貨帳戶內從事期貨交
    易，及其本人是否曾於陳和益帳戶內從事期貨交易等情，前
    後指述均有未合」等情，此有該判決書一份在卷可查，足見
    原告並無證據可資證明被告乙○○有未授權而從事違法期貨
    交易，致獲取不法佣金手續費之事實，何況，被告華南期貨
    公司違反期貨交易法，遭主管機關行政罰鍰，其性質與原告
    自己或授權被告乙○○操作期貨交易，該期貨交易之行為仍
    屬有效之私法行為自有不同，故原告執憑被告有遭行政院金
    融監督管理委員會行政罰鍰，據為被告應返還期貨交易手續
    費、佣金之依據自無理由，應予以駁回。
伍、綜上所述，原告起訴主張被告應給付八十三萬八千三百四十
    元，及自八十九年起至清償日止，按年息百分之五計算之利
    息，為無理由，應予駁回。
陸、本件判決之基礎已臻明確，兩造其餘攻擊防禦方法及舉證，
    核與判決無影響，毋庸一一論列，併此敘明。
柒、訴訟費用負擔之依據：民事訴訟法第七十八條。
中    華    民    國  九十五  年    十    月  二十五  日
                  民事第五庭    法  官  蔡世祺
以上正本係照原本作成。
如對本判決上訴，須於判決送達後二十日內向本院提出上訴狀。
中    華    民    國  九十五  年    十    月  二十五  日
                                書記官  黃媚鵑


司法院資訊處製作；財團法人民間司法改革基金會備份。
